【裁判字號】    97,再,12
【裁判日期】    970924
【裁判案由】    拆屋還地
【裁判全文】
臺灣高等法院臺中分院民事判決          97年度再字第12號
再審原告    寅○○
            申○○
            丑○○即陳金地）.
            酉○○○
            午○○
            未○○
            戌○○
            巳○○
            亥○○
            辰○○
            卯○○
            以上八人均為湯邁.
再審被告    宙○○
            地○○
            戊○○即宋景可之.
            乙○○
            丙○○
            甲○○
            丁○○
            以上四人均為古詹.
            宇○○○即詹孝治.
            庚○○
            壬○○
            癸○○
            以上三人均為詹秀.
            己○○
            辛○○
            子○○
            以上三人均為林詹.
            玄○○
            天  ○
            以上二人為詹孝藏.
共      同
訴訟代理人  黃興木律師
上列當事人間拆屋房地事件，再審原告對於中華民國96年12月31
日本院96年度再字第14號確定判決，提起再審之訴，本院於97年
9月10日言詞辯論終結，判決如下：
    主     文
再審之訴駁回。
再審訴訟費用由再審原告負擔。
    事實及理由
壹、程序方面：
一、按再審之訴，應於30日之不變期間內提起。其期間自判決確
    定時起算，判決於送達前確定者，自送達時起算；其再審之
    理由發生或知悉在後者，均自知悉時起算，民事訴訟法第50
    0條第1項、第2項前段定有明文。查再審原告不服本院原確
    定再審判決即本院96年度再字第14號提起第三審上訴，經最
    高法院於民國（下同）97年5月15日以97年度台上字第957號
    民事裁定駁回其上訴，該裁定係於97年6月2日送達再審原告
    之訴訟代理人莊柏林律師，業經本院查明無訛，再審原告於
    97年6月23日提起本件再審之訴，尚未逾上開自送達日起算
    之30日不變期間，本院自應就本件再審之訴予以審理。
二、再審原告寅○○、申○○、酉○○○、戌○○、午○○、巳
    ○○、亥○○、辰○○、卯○○等九人經合法通知，無正當
    理由未於言詞辯論期日到場，核無民事訴訟法第386條所列
    各款情形，爰准依再審被告之聲請，由其一造辯論而判決。
貳、實體方面：
一、再審原告主張：
  第一、丑○○（即陳金地）、未○○部分：
  (一)、聲明：
    1.原確定判決即本院96年度再字第14號確定判決、台灣台中
      地方法院85年度重訴字第79號及本院91年度上字第145號
      確定判決應予廢棄。
    2.再審被告於第一審之訴應予駁回。
    3.歷審訴訟費用由再審被告負擔。
  (二)、陳述：
    1.按「當事人以發見新證據聲請再審之原因者，必以其新證
      據若經法院斟酌可受較有利之裁判者為限。」（參照最高
      法院18年上字第710號判例意旨）。查系爭不動產買賣契
      約簽訂之經過有當時承辦代書羅煥榮於94年3月29日台灣
      台中地方法院94年度聲字第485號保全證據事件訊問時證
      述：「（法官：提示系爭不動產買賣契約書於證人，問有
      無見過這份契約書？經過情形如何？）答：本件不動產買
      賣契約書之訂立，是由我經辦的。當時是『買賣雙方當事
      人都有來我事務所找我辦』，... 其中『賣方的當事人只
      有詹涂阿壬到場』，另位詹孝藏則沒有到。詹涂阿壬是賣
      方代表，詹孝藏是他的兒子。買方陳如專、湯萬來、湯萬
      選、申○○、陳樹藤等均有到場。」、「該份契約書是我
      的助理即我的外甥王家增撰寫的，契約書內之詹涂阿壬及
      詹孝藏等簽名，均是由王家增代簽的，而印章則是由詹涂
      阿壬拿出來的，交給我們代書蓋的... 」「（聲請人共同
      訴代請求訊問：本件契約書第3條明文規定契約成立時，
      買方必須提出新台幣（下同）3,400元整支付賣方抵充價
      款，就該約款，買方有無支付賣方，賣方是由何人收受？
      ）答：有，當時買方有三、四人一起湊足3,400元整，交
      給我，我有點清楚，再轉交給林益忠點清後，再由林益忠
      交給賣方詹涂阿壬收受。」、「（相對人訴代請求訊問：
      請證人仔細回憶簽約當時詹涂阿壬是否確實在場？）答：
      簽訂契約當時，詹涂阿壬確實有到場，那時還怕寫錯名字
      ，有叫她拿身分證出來比對。」云云。是依承辦代書即證
      人羅煥榮上開證言，系爭契約乃係由詹涂阿壬本人同意並
      到場簽訂，且詹涂阿壬更當場收迄買受人所交付3,400元
      之價款，足證系爭不動產買賣契約確係由詹涂阿壬出面締
      結至為明確，詹涂阿壬確已將系爭土地出售與再審原告申
      ○○等人。原判決竟謂簽訂系爭買賣契約時無法確認詹涂
      阿壬是否在場，因而不足為再審原告有利之認定，即有悖
      羅煥榮證稱：詹涂阿壬確實在場，那時還怕寫錯名字，有
      叫她拿身分證出來比對之書證筆錄，再審原告自得執此而
      聲請再審。
    2.次按「當事人以使用相對人或第三人所持之書狀為再審理
      由，必於該函狀之為誰持有，已有相當證明方法，始合於
      再審之條件。」（參照最高法院18年上字第1304號判例）
      。查兩造繫屬於本院95年度上字第63號確認買賣關係存在
      案件，經向台中縣豐原市戶政事務所調取「詹涂阿壬印鑑
      條原本」，送往法務部調查局鑑定結果認：「系爭不動產
      買賣契約書及收據上所蓋『詹涂阿壬』印文與豐原市戶政
      事務所之詹涂阿壬印鑑條上所蓋『詹涂阿壬』印文，經重
      疊比對後認為形體均大致相合，且資料上印文亦有若干紋
      線特徵相符」等語，可知系爭不動產買賣契約上「詹涂阿
      壬」之印文係由詹涂阿壬之印鑑章所蓋用，又該鑑定結果
      雖以契約上印文邊線紋線欠清晰為由，而謂難以精確認定
      是否同一印章，然印文邊緣紋線時因用印力道不同而有不
      同程度之暈染，且查，50、60年代，係以手刻方式製作印
      章，是存有兩顆完全相同之印章顯非可能，且為變態事實
      ，是系爭不動產買賣契約書上之印文確係由詹涂阿壬之印
      鑑章所蓋用至為明確，則系爭不動產買賣契約應係由詹涂
      阿壬出面締結無疑。況現存在豐原戶政事務之詹涂阿壬之
      印鑑並未有紋線欠清晰之問題，此可由法院再加調閱即可
      比對察出，而該印鑑確實仍存在於豐原戶政事務所，是如
      將該印鑑調出即可查明，是依上開判例主旨，再審原告即
      可執此而聲請再審。
    3.又查，詹涂阿壬於50年2月5日訂立系爭買賣契約時，確有
      親自到場與買方洽談土地買賣事宜，並為台灣台中地方法
      院95年度訴字第2245號刑事庭詳為審理後認定在案，並於
      該刑事判決理由欄一、（三）中詳細記載（詳判決理由書
      第6頁第6行起）：【證人羅煥榮於本院審理時證稱：「（
      問：你辦理的那筆土地是何人賣的？）是詹孝藏與詹涂阿
      壬的土地買賣的時候，詹孝藏在國外，詹涂阿壬有在場
      。」、「（問：訂定契約時，有何人在場？）在場的人有
      詹涂阿壬、陳如專、陳樹藤、申○○、湯萬來王家增、
      林益忠，我也有在場。契約書的字是王家增寫的。」、「
      （問：印章是何人拿出的？）我將契約書內容唸給在場的
      所有人聽，林益忠向詹涂阿壬拿取詹涂阿壬及詹孝藏的印
      章給我，我再把印章交給王家增蓋章。」、「（問：當場
      有無交付訂金？）有，交3400元，申○○他們都有拿3400
      元出來給我，我再交給林益忠，林益忠算完之後再交給詹
      涂阿壬。」、「（問：詹涂阿壬當天是否有與買主及林益
      忠講話？）有，買主還叫她老闆娘。」等語：證人王家增
      亦於本院審理時證稱：「（問：契約書上的陳如專、詹涂
      阿壬是誰寫的？）是我寫的。」、「（問：當時詹涂阿壬
      是否有在場？）我知道有一個女的，但我不知道是否就是
      詹涂阿壬。」、「（問：當時你有無跟那個女的講話？）
      我有聽到有人叫在場女的歐巴桑。」等語。雖證人王家增
      並未明確指出該名到場之婦人即為詹涂阿壬，然詹涂阿壬
      既列名為系爭買賣契約出賣人，按理即有到場訂約之必要
      ，且與系爭買賣契約相關之女性亦僅詹涂阿壬一人而已，
      參以訂約當時仍屬民國五十年代，臺灣地區尚處農業社會
      階段，民風保守，如非確有相當利害關係，一般尋常婦人
      當無可能任意出入代書事務所洽談土地移轉事宜，是以證
      人王家增所稱之婦人應可認定即為詹涂阿壬無訛。另對照
      卷附50年2月5日系爭買賣契約與同年4月15日收據上之記
      載，其中僅收據部分載有「代理人林益忠」之字樣，至於
      系爭買賣契約上則毫無代理人之記述，二者記載方式明顯
      有別；而就50年4月15日簽立收據當日，確實僅有林益忠
      前來詹涂阿壬則並未在場乙節，則據證人羅煥榮及被告
      於本院審理時陳述甚詳，核與該張收據上記載由林益忠代
      理詹涂阿壬之事實相符。系爭賣賣契約上詹涂阿壬部分並
      無任何授權他人代理之記載，應可推知確係詹涂阿壬本人
      親自到場訂約。綜上所述，詹涂阿壬於50年2月5日訂立系
      爭買賣契約時，應有親自到場與買方洽談土地買賣事宜，
      被告並已在旁見聞，堪可認定。】。
    4.第按「系爭房屋就令如上訴人所稱，係因上訴人出國往加
      拿大經商，故僅交其母某氏保管自行收益以資養贍，並未
      授與處分權，但某氏既在上訴人提起本件訴訟之前死亡，
      上訴人又為某氏之概括繼承人，對於某氏之債務原負無限
      責任，以民法第118條第2項之規定類推解釋，應認某氏就
      該房屋與被上訴人訂立之買賣契約為有效，上訴人仍負使
      被上訴人取得該房屋所有權之義務，自不得藉口某氏無權
      處分，請求確認該房屋所有權仍屬於己，並命上訴人回復
      原狀。」，此有最高法院39年度台上字第105號判例要旨
      可參。查詹孝藏抗辯縱其印章係由詹涂阿壬蓋在契約書上
      ，惟其於50年2月5日，人尚滯留大陸，無法回歸，是詹涂
      阿壬持其印章簽立契約，係未經授權之偽造行為，屬無權
      處分云云，惟參諸前揭最高法院判例要旨，縱認詹涂阿壬
      出賣詹孝藏應有部分係無權處分，惟詹孝藏於詹涂阿壬死
      亡後，對其債務負無限責任，是依民法第118條第2項規定
      之類推解釋，應認系爭不動產買賣契約對於詹孝藏亦為有
      效，是詹孝藏仍負有使再審原告等人取得系爭土地所有權
      之義務，至於本屬詹涂阿壬所有之應有部份，本於繼承之
      法律關係，自應由詹孝藏等人繼承其契約應負之義務，則
      再審原告等人本於買賣之法律關係占有系爭土地，即有正
      當權源而非無權占有。此部分原確定判決均置而未論，亦
      屬判決有違背法令之情事。
    5.另按「民事訴訟法第496條第1項第1款所謂適用法規顯有
      錯誤，係指確定判決違背法規或現存判例解釋者而言」，
      最高法院71年台再字第210號著有判例。查本件原確定判
      決所採用證人陳如專之證詞係屬虛偽陳述並經台灣台中地
      方法院以95年訴字第2245號判決確定，此部分自應拘束民
      事庭法院，蓋「證人，就判決基礎之證言或有關事項為虛
      偽陳述並經判決確定者即得為再審之理由」，民事訴訟法
      第496條第1項第10款及第2項定有明文，乃原判決另推翻
      陳如專之偽證罪確定判決，並另行認定顯悖刑事訴訟法第
      496條第1項第10款、第2項之規定，是其判決自屬違背法
      令，是再審原告即得據此而聲請再審。
  第二、寅○○、申○○、酉○○○、戌○○、午○○、巳○○
        、亥○○、辰○○、卯○○等九人雖未於言詞辯論期日
        到場，惟據其等於本院提出之書狀所載之聲明及陳述均
        如上所示。
二、再審被告辯稱：
  (一)、聲明：
    1.再審之訴駁回。
    2.再審訴訟費用由再審原告負擔。
  (二)、陳述：
    1.按再審之訴，法院認無再審理由，判決駁回後，不得以同
      一事由，對於原確定判決或駁回再審之訴之確定判決更行
      提起再審之訴。民事訴訟法第498條之1定有明文。查再審
      原告等就本院96年度再字第14號拆屋還地事件之確定判決
      ，再次提起本件再審，略以下列四項事由為理由：
      (1)證人羅煥榮於94年3月29日台灣台中地方法院94年度聲
        字第485號保全證據事件訊問時所為之「本件不動產買
        賣契約書之訂立，是由我經辦的，當時是買賣雙方當事
        人都有來我事務所找我辦，其中賣方的當事人只有詹涂
        阿壬到場」、「買方陳如專、湯萬來... 等均有到場。
        」、「該份契約書是我的助理即我的外甥王家增撰寫的
        ... 印章則是由詹涂阿壬拿出來的，交給我們代書蓋的
        。」等證詞，再審原告等主張係新證據。
      (2)再審原告等援引最高法院18年上字第1304號判例意旨「
        當事人以使用第三人所持書狀為再審理由，必於該函狀
        之為誰持有，已有相當證明方法始合於再審之條件。」
        主張本院95年度上字第63號兩造間確認買賣關係存在事
        件，向台中縣豐原市戶政事務所調取「詹涂阿壬印鑑條
        原本」送往法務部調查局鑑定結果以契約上印文邊線紋
        線欠清晰，難以精確認定是否同一印章等情，此可由法
        院再加調閱該印鑑比對察出，並執此聲請再審。
      (3)證人陳如專於原確定判決（本院91年度上字第145號確
        定判決）訴訟程序中所為有利於再審被告等之證詞係屬
        虛偽陳述，並經台中地院以95年度訴字第2245號刑事判
        決確定，已符合民事訴訟法第496條第1項第10款及第2
        項所規定之再審要件。
      (4)再審原告等於其本件再審起訴狀事實及理由七之前段所
        載，均係轉載台中地院95年度訴字第2245號刑事判決理
        由引用證人羅煥榮及王家增之證詞為依據，認定證人陳
        如專於本院91年度上字第145號拆屋還地確定判決訴訟
        中所為有利於再審被告之證述係虛偽陳述之理由，其後
        段乃又援引最高法院39年台上字第105號判例意旨及民
        法第118條第2項規定之類推解釋，主張再審被告玄○○
        之亡夫、天○之亡父詹孝藏於詹涂阿壬死亡後，對其債
        務負無限責任，則系爭不動產買賣契約對詹孝藏亦為有
        效，應有再審被告等分別繼承詹涂阿壬與詹孝藏契約應
        負之義務云云，此部分原確定判決置而未論，亦屬判決
        有違背法令之情事，而提起本件再審等情。
    2.再審原告等係對本院96年度再字第14號拆屋還地再審事件
      之判決，經其等提起三審上訴而被最高法院於97年5月15
      日以97年度台上字第957號民事裁定上訴駁回後之確定判
      決再次提起本件再審，且再審原告等提起本件再審之前，
      已對拆屋還地事件，本院所為91年度上字第145號確定判
      決，先提起三次再審，此三次再審分別經本院以93年度再
      字第16號、95年度再字第30號、96年度再字第14號等三次
      民事判決「再審之訴駁回」，上開三次判決，亦均經再審
      原告等提起三審上訴，均奉最高法院分別以民事裁定「上
      訴駁回」而確定。準此，本件拆屋還地事件第四次再審之
      前揭四項事由，是否與前三次再審有同一事由之情形，為
      本件再審之唯一爭點，今分別核對說明如下：
      (1)再審原告等上開1.之(1)以證人羅煥榮於保全證據程序為
        所有利再審原告之證詞為聲請本件再審之新證據之事由
        ，於本院96年度再字第14號確定判決起訴時已提出為聲
        請再審之事由。
      (2)上開1.之(2)以本院95年度上字第63號確認買賣關係存在
        事件向台中縣豐原戶政所調取詹涂阿壬印鑑條原本送鑑
        定結果無法精確認定契約上印文是否同一印章，而請本
        院調取印鑑比對為再審之事由，已據再審原告於本院95
        年度再字第30號、96年度再字第14號等確定判決起訴時
        主張為再審事由。況查再審原告引用之上開18年上字第
        1304號判例意旨係指第三人所持書狀，與再審原告上開
        向豐原戶政所調取之印鑑，顯不同，且印鑑調來，亦應
        蓋上印文，方能比對，那與原調取之印鑑條原本，又有
        何差異？
      (3)前開1.之(3)以證人陳如專偽證案件，經臺灣臺中地方法
        院檢察署檢察官95年度偵字第14196號起訴，並經台灣
        台中地院以95年度訴字第2245號刑事判決判處罪刑確定
        為民事訴訟法第496條第1項第10款之再審事由，亦據再
        審原告於本院95年度再字第30號與96年度再字第14號確
        定判決起訴時主張為再審事由。
      (4)前開1.之(4)前段之事由，已屬上開2.之(1)、之(3)等所述
        ，亦為前二次再審起訴之再審事由。至於其後段所述之
        違背法令情形，姑不論其於本件拆屋還地事件，本院91
        年度上字第145號判決訴訟中已提出主張，未為該確定
        判決採為有利再審原告等之事證，且最高法院旋以93年
        度台上字第1009號民事裁定駁回再審原告等對該判決之
        上訴，足認該後段所載之事由，原確定判決未予採信，
        因已明未予採信之理由，而未違背法令。
    3.綜上所述，再審原告等所提出之上揭四項再審事由，均為
      本件拆屋還地事件，前二次再審起訴時所主張之再審事由
      ，經本院於該兩次再審訴訟予以調查審酌後，認無再審理
      由，而為駁回再審之訴之確定判決，今再審原告等又以該
      四項之同一事由，對於本院91年度上字第145號原確定判
      決及96年度再字第14號駁回再審之訴之確定判決更行提起
      再審之訴，稽之上揭民事訴訟法第498條之1規定，再審原
      告等更行提起本件再審之訴，顯於法不合。
    4.末查再審原告等於拆屋還地事件之訴訟，已三審敗訴確定
      ，其連續提起前三次再審之訴，亦均敗訴確定。其另提起
      確認買賣關係存在之事件，亦三審敗訴確定，其對該確定
      判決提起再審之訴，亦已受本院96年度再字第5號、96年
      度再更（一）字第2號兩次判決駁回再審之訴。徵此，尤
      堪認定再審原告等更行提起本件再審之訴，顯無理由。
三、本院判斷：
  查坐落台中市○○區○○段70、71、72、73、74、75、76、79
  、81等地號土地，係再審被告與訴外人陳水木、陳平松、陳勝
  雄、陳永將、黃吳秀菊等人所共有。再審原告分別占用系爭土
  地，並在其上建有房屋居住。而系爭土地於重測前為台中市○
  ○區○○段六地號。舊社段六地號土地於台灣光復前係再審被
  告之父、祖父詹德芳所有，詹德芳於42年9月13日死亡，由詹
  涂阿壬及詹孝藏繼承；詹涂阿壬於61年1月29日死亡、詹孝藏
  於96年9月21日死亡後，由其他再審被告繼承及轉繼承等情，
  為兩造於本院91年度上字第145號審理中所不爭，並有再審原
  告提出之土地登記謄本可稽，並經原審會同台中市中正地政事
  務所測量員現場勘驗測量，製有原判決所附之複丈成果圖可稽
  ，均堪信為真實。而兩造所爭執者則為(一)本件原確定判決有無
  民事訴訟法第496條第1項第1款適用法規顯有錯誤之再審理由
  ？(二)本件原確定判決有無民事訴訟法第496條第1項第10款證人
  經具結後，就為判決基礎之證言或有關事項為虛偽陳述之再審
  理由？茲分述如下：
  (一)、本件原確定判決有無民事訴訟法第496條第1項第1款適用
      法規顯有錯誤之再審理由？
    1.按民事訴訟法第496條第1項第1款所謂適用法規顯有錯誤
      ，係指確定判決所適用之法規顯然不合於法律規定，或與
      司法院現尚有效及大法官會議之解釋，或最高法院尚有效
      之判例顯有違反，或消極的不適用法規顯然影響裁判者而
      言，並不包括判決理由不備、理由矛盾、取捨證據失當、
      調查證據欠週、漏未斟酌證據、認定事實錯誤及在學說上
      諸說併存致發生法律上見解歧異等情形在內（司法院釋字
      第177號解釋、最高法院60年台再字第170號、63年台上字
      第880號判例、97年度台抗字第432號裁定、96年度台上字
      第1884號判決參照）。復按再審之訴，法院認無再審理由
      ，判決駁回後，不得以同一事由，對於原確定判決或駁回
      再審之訴之確定判決，更行提起再審之訴，此觀民事訴訟
      法第498條之1之規定自明（最高法院97年度台再字第41號
      裁定參照）。
    2.經查：本件再審原告主張：【簽訂系爭不動產買賣契約之
      承辦代書羅煥榮於94年3月29日台灣台中地方法院94年度
      聲字第485號保全事件訊問時證述：『系爭契約係由詹涂
      阿壬本人同意並到場簽訂，且詹涂阿壬更當場收訖買受人
      所交付3400元之價款，那時還怕寫錯名字，有叫她拿身分
      證出來比對』，足證系爭不動產買賣契約確係由詹涂阿壬
      出面締結】等語。惟查再審原告此乃係對於原確定再審判
      決有關認定事實、證據取捨原屬法院之職權有所指摘，揆
      諸首揭說明，並非適用法規顯有錯誤情形，尚無足取。況
      原確定再審判決即本院96年度再字第14號以【再審被告於
      另案本院95年度上字第63號確認買賣關係存在事件審理中
      ，提出原法院94年度聲字第485號保全證據事件中羅煥榮
      之證詞，及於該確認買賣關係存在事件審理中，到庭作證
      之王家增之證詞，作為證明系爭買賣契約成立之新訴訟資
      料；經本院確認買賣關係存在事件詳為審酌證人羅煥榮與
      陳如專，就有關系爭買賣契約簽訂經過之證述後，認定：
      『系爭買賣契約書末段明載承辦人：土地代書人「羅駿卿
      』，並蓋有『羅駿卿』之印文，則羅煥榮是否於簽立系爭
      買賣契約時在場？令人疑竇？再查，羅煥榮（民國十二年
      九月二十九日），於保全證據案件中作證時，已年高齡八
      十一歲。衡諸常情，一般人之記憶，隨年齡之增長而衰退
      ，羅煥榮焉能就44年前（50年2月5日）之簽約當時，賣方
      詹涂阿壬有無出面簽約及契約印章之來源，記憶尤新？歷
      歷在目？甚且，據羅煥榮於保全証據程序中，坦承其到庭
      作証前，上訴人等曾去找過他，並持系爭不動產買賣契約
      書文件，供其過目等情在卷，足見羅煥榮前開證詞．乃臨
      訟勾串詞，委不足取。反之，証人陳如專既是系爭土地之
      承買人，有系爭買賣契約可按，而賣方詹涂阿壬有無親自
      出面訂約，與其利害關係至鉅，衡情陳如專應印象深刻；
      加以其作證時間（九十二年十月六日），顯較羅煥榮作證
      時間（九十四年三月二十九日）提早一年五月餘，則陳如
      專之記憶自較羅煥榮之記憶為清楚，準此，陳如專之前開
      證詞，足堪採信。另證人王家增於本院到庭證稱：『（受
      命法官問：這個買賣契約書訂立當時，詹涂阿壬及詹孝藏
      有無在場？）詹孝藏沒有來，詹涂阿壬有無在場我無法確
      定。但是我書寫時，有人說那個人是詹孝藏的母親詹涂阿
      壬，但是否真的是，我不確定」等語，既無法確定系爭買
      賣契約簽訂時，詹涂阿壬是否在場？自不足為上訴人有利
      證據。』等語（見本院95年度上字第63號確認買賣關係存
      在事件民事判決肆、二，本院卷第119、120頁）；並駁回
      再審原告之上訴；雖經再審原告提起第三審上訴，亦經最
      高法院以95年度台上字第2744號民事裁定駁回再審原告之
      上訴而確定在案。】之論據，詳細說明再審原告之主張何
      以不足採信之理由。而再審原告以證人羅煥榮、王家增前
      揭證述，對原確定判決重複多次提起再審之訴，經本院93
      年度再字第16號、95年度再字第30號、96年度再字第14號
      分別以該證述不足為有利於再審原告等之認定及以同一事
      由對於駁回再審之訴之確定判決，更行提起再審之訴等情
      事駁回，再審原告猶執同一事由提起再審之訴，委無足取
      。
    3.再審原告再主張：【兩造另案繫屬鈞院95年度上字第63號
      確認買賣關係存在事件審理中，經向台中縣豐原市戶政事
      務所調取「詹涂阿壬印鑑條原本」，送往法務部調查局鑑
      定結果認：「系爭不動產買賣契約書及收據上所蓋『詹涂
      阿壬』印文與豐原市戶政事務所之詹涂阿壬印鑑條上所蓋
      『詹涂阿壬』印文，經重疊比對後認為形體均大致相合，
      且資料上印文亦有若干紋線特徵相符」，可知，系爭不動
      產買賣契約上「詹涂阿壬」之印文係由詹涂阿壬之印鑑章
      所蓋用至為明確】等語。惟查姑不論再審原告此乃係對於
      原確定再審判決有關認定事實、證據取捨原屬法院之職權
      有所指摘，為不足採，且再審原告之陳稱，亦重複多次提
      起再審之訴，經本院95年度再字第30號、96年度再字第14
      號分別以該證物不足為有利於再審原告等之認定及以同一
      事由對於駁回再審之訴之確定判決，更行提起再審之訴等
      情事駁回，再審原告仍執同一事由提起再審之訴，亦非有
      理由。
    4.再審原告復主張：「依據前揭最高法院39年台上字第105
      號判例要旨，縱認詹涂阿壬出賣詹孝藏應有部分係無權處
      分，惟詹孝藏於詹涂阿壬死亡後，對其債務負無限責任，
      是依民法第118條第2項規定之類推解釋，應認系爭不動產
      買賣契約對於再審被告詹孝藏亦為有效，是詹孝藏仍負有
      使再審原告等人取得系爭土地所有權之義務，至於本屬詹
      涂阿壬所有之應有部份，本於繼承之法律關係，自應由再
      審被告詹孝藏等人繼承其契約應負之義務，則再審原告等
      人本於買賣之法律關係占有系爭土地，即有正當權源而非
      無權占有」云云。然查原確定判決係依全辯論意旨及卷證
      資料，認定再審原告與間詹涂阿壬並無買賣契約法律關係
      存在，再審原告乃無權占有系爭土地，而觀之前揭最高法
      院39年台上字第105號判例要旨之援用，民法第118條第2
      項規定之類推解釋，乃以兩造間確實存在買賣關係，因一
      方係未授與處分權之無權利人，致使效力未定為前提，惟
      再審原告與詹涂阿壬間既無簽訂買賣契約，自與前揭判例
      之情形有別，原確定再審判決並無違反前開判例，顯與民
      事訴訟法第496條第1項第1款所定「適用法規顯有錯誤」
      之再審事由不符，再審原告提出本件再審之訴，亦屬無理
      由。
  (二)、本件原確定判決有無民事訴訟法第496條第1項第10款證人
      經具結後，就為判決基礎之證言或有關事項為虛偽陳述之
      再審理由？
      按民事訴訟法第196條第1項第10款之證人就為判決基礎之
      證言為虛偽陳述，得提起再審之訴者，以宣告有罪之判決
      已確定，或其刑事訴訟不能開始或續行非因證據不足者為
      限，同條第2項定有明文（最高法院87年度台抗字第509號
      裁定意旨參照）。本件再審原告固主張：「原確定判決所
      採用證人陳如專之證詞係屬虛偽陳述並經台灣台中地方法
      院以95年訴字第2245號判決確定，此部分自應拘束民事庭
      法院，且符合民事訴訟法第496條第1項第10款及第2項所
      規定之再審要件」云云。惟查，再審原告之主張亦屬原法
      院取捨證據，認定事實之職權行使範圍，且原確定再審判
      決亦以【證人陳如專就本件『系爭買賣是否由詹涂阿壬親
      自出面締約』之重要事實，於原確定判決所為之證言係屬
      虛偽陳述，經台灣台中地方法院95年度訴字第2245號刑事
      判決認定犯偽證罪，並判處罪刑確定在案等情，固據其提
      出上開刑事判決為證，並經本院調取上開刑事卷審閱無訛
      。然陳如專於該刑事訴訟程序中辯稱：『事實經過已久，
      伊年事已高，很多事情皆已遺忘，但伊所述均屬實情，當
      時是『阿忠』一人以代理人身分出面，老闆娘並未在場，
      且伊作證當時，告發人方面並未提出異議』等語；並非陳
      如專自白確係偽證，且仍堅稱其於本院91年上字第145號
      民事訴訟中所為之證言並非不實。又刑事判決所為事實之
      認定，於為獨立民事訴訟之裁判時本不受其拘束，最高法
      院29年上字第1640號著有判例。故民事訴訟之裁判對証人
      陳如專之証言，究有無虛偽之陳述，仍有獨立審酌裁定之
      權，再審原告提起本件再審之訴有無理由，自非以上開刑
      事確定判決所認定之事實為唯一之依據。」，稽諸「本院
      上開確定判決並非以陳如專之證言為唯一基礎，故縱捨棄
      陳如專證言不採，亦不足以影響判決之結果。】等語，詳
      細說明其論據，再審原告復執同一事由對於駁回再審之訴
      之確定判決，更行提起再審之訴，亦非有理由。
   (三)、綜上所述，再審原告以原確定再審判決採證、認事之職
       權行使及其他與判決基礎無涉之理由，指摘原確定再審
       判決有適用法規顯有錯誤，及就為判決基礎之證言或有
       關事項為虛偽陳述云云，不能認為有理由。從而，再審
       原告依民事訴訟法第496條第1項第1款、第10款提起本件
       再審之訴，求予將原再審確定判決廢棄，准如再審聲明
       之所示，核無理由，應予駁回。
   (四)、又本件事證已臻明確，兩造其餘主張或攻擊防禦方法並
       其他證據資料，對本件判決結果並無影響，毋庸審酌之
       ，附此明。
四、據上論結，本件再審之訴為無理由，依民事訴訟法第78條、
    第85條第1項前段、第463條、第385條第1項前段，判決如主
    文。
中    華    民    國    97    年    9     月    24    日
                  民事第一庭    審判長法  官  吳火川
                                      法  官  饒鴻鵬
                                      法  官  胡景彬
以上正本係照原本作成。
再審原告得上訴。
如對本判決上訴，須於收受判決送達後二十日內向本院提出上訴
書狀，其未表明上訴理由者，應於提出上訴後二十日內向本院提
出上訴理由書（須按他造人數附具繕本）。
上訴時應提出委任律師為訴訟代理人之委任狀。具有民事訴訟法
第四百六十六條之一第一項但書或第二項之情形為訴訟代理人者
，另應附具律師及格證書及釋明委任人與受任人有該條項所定關
係之釋明文書影本。
                                      書記官  劉建智
中    華    民    國    97    年    9     月    24    日
                                                      Ａ


司法院資訊處製作；財團法人民間司法改革基金會備份。
